【裁判字號】    99,重訴,15
【裁判日期】    990730
【裁判案由】    返還買賣價金
【裁判全文】
臺灣彰化地方法院民事判決              99年度重訴字第15號
原      告  乙○○○
訴訟代理人  莊慶洲律師
複 代理 人  趙芷馨
            庚○○
被      告  戊○○○
訴訟代理人  己○○
上列當事人間請求返還買賣價金事件，本院於民國99年7月14日
言詞辯論終結，茲判決如下：
    主  文
被告應給付原告新台幣柒拾萬壹仟貳佰柒拾伍元，及自民國八
十六年四月一日起至清償日止，按年息百分之五計算之利息。
原告其餘之訴駁回。
訴訟費用由被告負擔十分之一，其餘由原告負擔。
本判決原告勝訴部分於原告以新台幣貳拾肆萬仟柒佰伍拾捌元
為被告供擔保後，得假執行。但被告如以新台幣柒拾萬壹仟貳
佰柒拾伍元為原告預供擔保，得免為假執行。
原告其餘假執行之聲請駁回。
    事實及理由
一、按「訴狀送達後，原告不得將原訴變更或追加他訴。但有下
    列各款情形之一者，不在此限：三擴張或縮減應受判決事項
    之聲明者。」，民事訴訟法第255條第1項第3款定有明文。
    經查：原告原起訴請求給付金額為新台幣（下同）600萬元
    ，嗣經擴張請求金額為800萬元，核與前開規定，洵無不合
    ，應予准許。
二、原告主張：
  (一)被告於83年10月11日將其所有坐落彰化縣員林鎮○○○段3
    之2地號（重測後為中州段976建號，再次重測後為新中州段
    1144、1144之1等地號）、地目旱、面積3,637平方公尺、應
    有部分3750分之1250土地（下稱系爭旱地）及坐落同段4之1
    地號（重測後中州段977地號，再次重測後為新中州段1145
    地號）、地目建、面積1,048平方公尺、應有部分全部之土
    地（下稱系爭建地，與系爭旱地合稱系爭土地）出售予原告
    ，雙方約定買賣總價金3,772萬元，並簽訂不動產預約買賣
    契約書（下稱系爭買賣契約），原告已依約給付價金完畢。
    兩造復於85年12月17日簽定備忘錄（下稱系爭備忘錄），約
    定被告應於86年3月31日前辦妥系爭旱地所有權移轉登記。
  (二)依系爭備忘錄約定：「員林鎮○○○段3之2地號旱地，乙方
    應限於86年3月31日以前辦妥土地所有權移轉登記，否則本
    件買賣視為不成立。所有權由甲方收回。甲方退還已收之價
    金。」，茲因系爭旱地迄今未完成所有權移轉登記而解除條
    件成就，則系爭買賣契約視為不成立，即視為自始不存在，
    被告受領買賣價金即屬不當得利。
  (三)原告於83年10月11日簽定系爭買賣契約時，除交付現金及現
    金票合計220萬元作為定金外，並於同日簽發2張支票及現金
    200萬元合計780萬元，又於83年11月18日簽發4張支票（票
    面金額合計872萬元），另向訴外人張天宗借得1千萬元，並
    簽發到期日為84年5月30日之同額本票及發票日為84年5月30
    日、票面金額各200萬元之支票5張（金額合計1千萬元），
    以上合計2,872萬元，均已交付被告收受。
  (四)系爭建地已移轉登記予原告所指定之訴外人丙○○，至於系
    爭旱地迄今未移轉登記予原告，是原告主張解除契約標的為
    系爭旱地部分之買賣。
  (五)依據本院向合作金庫銀行函查結果，訴外人甲○○所簽發之
    支票，並無退票情形，該等支票均已兌現。
  (六)依據系爭備忘錄記載，原告僅欠被告買賣價金1,950萬元，
    足認原告給付金額超過1,800萬元。
  (七)系爭土地買賣價金未區分建地、旱地計算，即無論建地或旱
    地每坪地價均相同。
  (八)從而，系爭買賣契約關於系爭旱地部分已於86年3月31日合
    法解除，爰依解除契約回復原狀之法律關係（不當得利之法
    律關係，不再請求），請求被告應給付原告800萬元，及自
    86年4月1日起至清償日止，按年息百分之5計算之利息，並
    陳明願供擔保請准宣告假執行等語。
三、被告辯稱：
  (一)被告與甲○○、丙○○、丁○○等人於85年12月17日另簽系
    爭備忘錄後，系爭買賣契約已失其效力。
  (二)原告為系爭買賣契約之人頭，未支付任何票款或現金予被告
    ，買賣價金亦由甲○○、丙○○、丁○○等人，以開立支票
    、本票方式給付，惟均遭退票未兌現，總金額約1,800萬元
    ，是原告對於被告請求返還買賣價金，係屬詐騙行為。
  (三)如附表一所示編號9-13共5張支票（票面金額各200萬元，合
    計1千萬元），均未兌現，且被告亦未收到原告向訴外人張
    天宗所借得1千萬元之借款。
  (四)如附表一所示編號14-18共5張支票（票面金額各200萬元，
    合計1千萬元），均遭銀行以拒絕往來為由退票。
  (五)被告除持有甲○○所簽發上開支票暨退票理由單外，尚持有
    由丁○○所簽發、由甲○○及丙○○背書、本票號碼NO2185
    53、金額880萬元之本票1張，足證原告主張付清買賣價金云
    云，不足採信。
  (六)被告已將系爭建地所有權移轉登記予原告之子丙○○，並無
    違約情事。
  (七)如附表一所示編號5-8共4張支票（票面金額各為250萬元、
    200萬元、210萬元、212萬元，合計872萬元），被告已兌領
    票款。
  (八)茲因原告尚負欠被告買賣價金，被告始未將系爭旱地所有權
    移轉登記予原告。
  (九)從而，被告收受買賣價金約1千多萬元，並依約將系爭建地
    移轉過戶，且建地較農地昂貴，經扣除系爭建地之價值後，
    被告未負欠原告任何債務，是原告請求為無理由，爰請駁回
    原告之訴等語。
四、兩造不爭執事項：
  (一)訴外人甲○○為原告之配偶，訴外人丙○○為原告與甲○○
    之子，訴外人丁○○為甲○○之妾。
  (二)訴外人張永府為被告之配偶，訴外人己○○為被告與張永府
    之子，訴外人楊崔萍為己○○之前妻。
  (三)兩造於83年10月11日簽定系爭買賣契約，約定由原告向被告
    購買被告所有系爭旱地（重測後為中州段976建號，再次重
    測後為新中州段1144、1144之1等地號，面積約合366.73坪
    ）、系爭建地（重測後中州段977地號，再次重測後為新中
    州段1145地號，面積約合317.02坪），並約定買賣總價金
    3,772萬元（未區分建地、旱地計價）。
  (四)被告與甲○○、丙○○、丁○○等人於85年12月17日簽定系
    爭備忘錄，約定應於86年3月31日前辦妥系爭旱地所有權移
    轉登記。
  (五)被告於84年1月26日將系爭建地所有權移轉登記予原告指定
    之人即丙○○。系爭旱地所有權迄今尚未移轉登記予原告或
    其指定之人。
  (六)如附表一所示編號5-8共5張支票（票面金額各為250萬元、2
    百萬元、210萬元、212萬元，合計872萬元），係由被告之
    子己○○、其前子媳楊崔萍兌領。
  (七)如附表一所示由甲○○所簽發之支票，其支票存款帳戶為台
    東區中小企業銀行（下稱台東企銀）林園分行帳號137-6號
    。
  (八)中國農民銀行（下稱農民銀行）之承受人為合作金庫銀行。
  (九)台東企銀之承受人為荷商荷蘭銀行（下稱荷蘭銀行）。
五、兩造爭執事項：
  (一)系爭買賣契約是否因嗣後簽定系爭備忘錄之舉，而失其效力
    ？
  (二)原告如僅為系爭買賣契約之名義上買受人（人頭買受人），
    是否仍得主張系爭買賣契約之權利？
  (三)被告簽定系爭買賣契約後，已收受若干買賣價金？
  (四)原告依據解除契約回復原狀之法律關係，請求被告返還買賣
    價金，是否有據？
六、按債務承擔，有免責的債務承擔及併存的債務承擔之別，前
    者於契約生效後原債務人脫離債務關係，後者為第三人加入
    債務關係與原債務人併負同一之債務，而原債務人並未脫離
    債務關係。又債務承擔契約係以第三人與債權人為當事人，
    衹須第三人與債權人互相表示意思一致，其契約即為成立，
    不必得債務人之同意，故債務人縱對本件債務承擔契約不同
    意，亦不影響該契約之成立（最高法院49年台上字第2090號
    、52年台上字第925號等判例要旨參照）。經查：原告雖未
    參與簽定系爭備忘錄，而係由甲○○等3人所簽，然核其內
    容既約定甲○○等3人應負系爭買賣契約給付價金之義務，
    且未同時解免原告給付價金之義務，即由甲○○等3人加入
    系爭買賣契約關係與原告併負同一之給付買賣價金義務，依
    上判例要旨，系爭買賣契約不因嗣後簽定系爭備忘錄之舉，
    而失其效力。換言之，原告仍為系爭買賣契約之買受人，亦
    即原告仍得本於系爭買賣契約有所主張。被告辯稱系爭買賣
    契約因嗣後簽定系爭備忘錄之舉，而失其效力云云，即無依
    據，自難採認。
七、按民法第87條第1項所謂通謀虛偽意思表示，乃指表意人與
    相對人互相故意為非真意之表示而言，故相對人不僅須知表
    意人非真意，並須就表意人非真意之表示相與為非真意之合
    意，始為相當，若僅一方無欲為其意思表示所拘束之意，而
    表示與真意不符之意思者，尚不能指為通謀而為虛偽意思表
    示。又通謀虛偽意思表示係屬權利障礙事項，應由主張者負
    舉證證明之責。經查：兩造既同意由原告具名為系爭買賣契
    約之買受人，而締結系爭買賣契約，並約定由原告以3,772
    萬元之代價，向被告購買系爭土地，被告復將系爭建地所有
    權移轉予原告所指定之人丙○○，憑此堪認兩造間就系爭買
    賣契約各項要素之意思表示，已臻於一致，並依約履行部分
    義務。至於系爭土地所有權究竟移轉登記予何人？系爭買賣
    價金實際由何人支付？既在系爭買賣契約成立生效後所發生
    之事實，此乃原告與該他人間之關係，尚不得據此逕謂系爭
    買賣契約出於通謀虛偽意思表示。是以，原告縱屬系爭買賣
    契約名義上之買受人（人頭買受人），惟被告既應允原告擔
    任名義上買受人（人頭買受人），買賣價金亦由被告收受，
    則系爭買賣契約應無通謀虛偽意思表示規定之適用。換言之
    ，原告如僅為系爭買賣契約之名義上買受人（人頭買受人）
    ，仍得主張系爭買賣契約之權利。被告辯稱原告為人頭買受
    人，不得主張系爭買賣契約之權利，即非事實，尚難採認。
八、原告主張其已給付被告買賣價金3,772萬元或2,872萬元，無
    非以其所交付被告如附表一所示支票業經被告兌領，並交付
    被告如附表二所示現金，復經證人丙○○到庭附和其說。經
    查：
  (一)依據卷附系爭買賣契約第2條約定：「定金新台幣新台幣貳
    佰貳拾萬元正，於本約成立同時由甲方（即原告）交付乙方
    （即被告）親收並得於契約履行時作為給付之價款壹部。」
    ，由此足見原告主張其已交付買賣價金220萬元乙節為實在
    。
  (二)如附表一所示編號5-8支票（票面金額合計872萬元），是否
    由被告提示付款，經本院向合作金庫銀行員新分行（即農民
    銀行員林分行之承受人）函查，嗣經該分行以99年4月19日
    合金員新字第0990001473號函檢附支票正反面影本，顯示該
    等支票業經被告之子己○○、其子婦楊崔萍提示領款，且為
    被告所不爭執，自堪信原告主張其已交付買賣價金872 萬元
    乙節為實在。
  (三)如附表一所示編號1-4支票（票面金額合計788萬5千元），
    及如附表二所示2筆現金合計211萬5千元，被告有無收受，
    未據原告提出相關票款兌領憑據或現金收據，被告則泛稱僅
    收到1千餘萬元之買賣價金，惟是否包含前揭票款788萬5千
    元及現金211萬元5千元，尚非無疑。
  (四)如附表一所示編號9-13共5張支票（票面金額各200萬元，合
    計1千萬元），是否由被告提示付款，經本院向荷蘭銀行鳳
    山分行（即台東企銀林園分行之承受人）函查，嗣經荷蘭銀
    行松山分公司以99年4月13日（99）荷銀法第0857號函覆略
    以：該等支票因原始交易資料逾保存年限已銷毀，無資料可
    供查證等語。此外，原告未能提出其他具體證據，證明被告
    已領得該5張支票票款1千萬元，是原告此部分之主張，即難
    採認。
  (五)依據卷附被告所提高雄市票據交換所第00000000號存款不足
    退票單（影本）顯示，甲○○向台東企銀林園分行所申設帳
    號137-6號支票存款帳戶，至遲於84年6月28日因存款不足而
    遭退票。基此，如附表一所示編號14-18共5張支票（票面金
    額各200萬元，合計1千萬元），均由甲○○以同一支票存款
    帳戶所簽發，發票日均在退票日後即84年7月30日，被告顯
    無可能仍於退票後兌領票款無訛。此外，原告未能提出其他
    具體證據，證明被告已領取得該5張支票票款1千萬元，是原
    告此部分之主張，亦難採認。
  (六)系爭備忘錄係85年12月17日所簽定，其簽定時間在如附表一
    所示支票發票日以後，亦在如附表二所示現金給付時間後所
    為，且其記載負欠金額係以國字大寫書之，以表慎重其事，
    則系爭備忘錄所載買賣價金收付情形，應出於當事人最後詳
    細精確結算所得出之金額，應無誤算或漏算情事，自屬可採
    。再者，依據系爭備忘錄第1條後段載明，原告尚負欠系爭
    土地買賣價金1,950萬元，依此算出原告已付買賣價金為1,8
    22萬元（計算式：3,772萬－1,950萬＝1,822萬）。此已付
    金額1,822萬元，經比對前揭已付及未付金額明細，即以附
    表一所示票款3,660萬5千元，加上附表二所示現金211萬5千
    元，再減去附表一所示編號9-18共10張支票票面金額合計2
    千萬元，核算出1,872萬元（計算式：3,660萬5千＋211萬5
    千－2千萬＝1,872萬），相差無幾。準此，被告已收到系爭
    買賣價金，應依據系爭備忘錄第1條後段所載，即已收到金
    額為1,822萬元，始與事實較為相符。
九、按「契約解除時，當事人雙方回復原狀之義務，除法律另有
    規定或契約另有訂定外，依左（下）列之規定：一由他方所
    受領之給付物，應返還之。二受領之給付為金錢者，應附加
    自受領時起之利息償還之。」，民法第259條第1款、第2款
    分別定有明文。次按「員林鎮○○○段3之2地號旱地（指系
    爭旱地），乙方（指被告）應限於86年3月31日以前辦妥土
    地所有權移轉登記，否則本件買賣視為不成立。所有權由甲
    方收回。甲方退還已收之價金。」，系爭備忘錄追加記事欄
    載有明文。經查：被告既未依系爭備忘錄所約定期限，即應
    於86年3月31日前將系爭旱地所有權移轉予原告或其指定之
    人，則原告主張系爭買賣契約關於系爭旱地部分，已合法解
    除，即無不合。次查：系爭土地買賣總價金3,772萬元，係
    依合併方式計價，並未區分建地或旱地，茲依據系爭土地買
    賣總面積683.75坪（計算式：系爭建地317.02坪＋系爭旱地
    366.73坪＝683.75坪），核算出每坪價金為55,166元（計算
    式：37,720,000÷683. 75≒55,166，元以下四五入），再
    扣除已辦竣所有權移轉登記之系爭建地價金17,488,725元（
    計算式：317.02×55,166≒17,488,725，元以下四捨五入）
    後，核算出原告應返還原告買賣價金差額為731,275元（計
    算式：18,220,000 －17,488,725＝731,275）。
十、從而，原告本於解除契約回復原狀之法律關係，即本於民法
    第259條第1款、第2款規定，請求被告應給付原告731,275元
    ，及自86年4月1日（約定所有權移轉登記期限屆滿日翌日）
    起至清償日止，按年息百分之5計算之利息，為有理由，應
    予准許。逾此範圍之請求，為無理由，應予駁回。
十一、原告陳明願供擔保聲請宣告假執行，經核其勝訴部分，於法
    洵無不合，爰酌定相當擔保金額宣告之，並准被告預供擔保
    而免為假執行。至於原告敗訴部分，其假執行之聲請，因訴
    之駁回而失所附麗，故應駁回。
十二、本件事證已臻明確，兩造其餘攻擊防禦方法及舉證，經審酌
    後於判決之結果並無影響，爰不再贅詞論列。
十三、訴訟費用負擔之依據：民事訴訟法第79條。
中    華    民    國    99    年    7    月    30    日
                民事第一庭      法  官  陳正禧
以上正本係照原本作成。
如對本判決不服，得於判決送達後20日內向本院提出上訴狀。（
須附繕本）如委任律師提起上訴者，應一併繳納上訴審裁判費。
中    華    民    國    99    年    7    月    30    日
                                書記官  莊素美
┌──────────────────────────────────────────────────────┐
│附表一（支票）：                                                                                            │
├──┬──────┬──────┬─────────┬─────┬────┬────┬───────────┤
│編號│發票日      │金額(新台幣)│付款人            │支票號碼  │發票人  │受款人  │備考                  │
├──┼──────┼──────┼─────────┼─────┼────┼────┼───────────┤
│1   │83年10月8日 │1,600,000元 │台東區中小企業銀行│TAA0000000│甲○○  │戊○○○│支付系爭土地買賣價金  │
│    │            │            │林園分行          │          │        │        │                      │
├──┼──────┼──────┼─────────┼─────┼────┼────┼───────────┤
│2   │83年10月11日│485,000元   │同上              │TAA0000000│同上    │張永府  │同上                  │
├──┼──────┼──────┼─────────┼─────┼────┼────┼───────────┤
│3   │83年10月28日│2,800,000元 │同上              │TAA0000000│同上    │戊○○○│同上                  │
├──┼──────┼──────┼─────────┼─────┼────┼────┼───────────┤
│4   │83年11月11日│3,000,000元 │同上              │TAA0000000│同上    │戊○○○│同上                  │
├──┼──────┼──────┼─────────┼─────┼────┼────┼───────────┤
│5   │83年12月16日│2,500,000元 │中國農民銀行員林分│FAZ0000000│同上    │張永府  │同上（己○○提示領款）│
│    │            │            │行                │          │        │        │                      │
├──┼──────┼──────┼─────────┼─────┼────┼────┼───────────┤
│6   │84年3月18日 │2,000,000元 │同上              │FAZ0000000│同上    │同上    │同上（己○○提示領取）│
├──┼──────┼──────┼─────────┼─────┼────┼────┼───────────┤
│7   │84年3月31日 │2,100,000元 │同上              │FAZ0000000│同上    │同上    │支付系爭土地買賣價金（│
│    │            │            │                  │          │        │        │楊崔萍提示領款）      │
├──┼──────┼──────┼─────────┼─────┼────┼────┼───────────┤
│8   │84年4月28日 │2,120,000元 │同上              │FAZ0000000│同上    │同上    │同上                  │
├──┼──────┼──────┼─────────┼─────┼────┼────┼───────────┤
│9   │84年5月30日 │2,000,000元 │台東區中小企業銀行│TAA0000000│同上    │同上    │支付系爭土地買賣價金（│
│    │            │            │林園分行          │          │        │        │無證據證明已兌現）    │
├──┼──────┼──────┼─────────┼─────┼────┼────┼───────────┤
│10  │84年5月30日 │2,000,000元 │同上              │TAA0000000│同上    │同上    │同上                  │
├──┼──────┼──────┼─────────┼─────┼────┼────┼───────────┤
│11  │84年5月30日 │2,000,000元 │同上              │TAA0000000│同上    │同上    │同上                  │
├──┼──────┼──────┼─────────┼─────┼────┼────┼───────────┤
│12  │84年5月30日 │2,000,000元 │同上              │TAA0000000│同上    │同上    │同上                  │
├──┼──────┼──────┼─────────┼─────┼────┼────┼───────────┤
│13  │84年5月30日 │2,000,000元 │同上              │TAA0000000│同上    │同上    │同上                  │
├──┼──────┼──────┼─────────┼─────┼────┼────┼───────────┤
│14  │84年7月30日 │2,000,000元 │同上              │TAH0000000│同上    │同上    │同上                  │
├──┼──────┼──────┼─────────┼─────┼────┼────┼───────────┤
│15  │84年7月30日 │2,000,000元 │同上              │TAH0000000│同上    │同上    │同上                  │
├──┼──────┼──────┼─────────┼─────┼────┼────┼───────────┤
│16  │84年7月30日 │2,000,000元 │同上              │TAH0000000│同上    │同上    │同上                  │
├──┼──────┼──────┼─────────┼─────┼────┼────┼───────────┤
│17  │84年7月30日 │2,000,000元 │同上              │TAH0000000│同上    │同上    │同上                  │
├──┼──────┼──────┼─────────┼─────┼────┼────┼───────────┤
│18  │84年7月30日 │2,000,000元 │同上              │TAH0000000│同上    │同上    │同上                  │
├──┴──────┼──────┼─────────┴─────┴────┴────┴───────────┤
│合計              │36,605,000元│-----                                                                     │
└─────────┴──────┴─────────────────────────────────────┘
┌──────────────────────────┐
│附表二（現金）：                                    │
├──┬──────┬──────┬─────────┤
│編號│給付日期    │金額        │原告主張實際收款人│
├──┼──────┼──────┼─────────┤
│1   │83年10月11日│115,000元   │張永府            │
├──┼──────┼──────┼─────────┤
│2   │83年10月12日│2,000,000元 │戊○○○          │
├──┴──────┼──────┼─────────┤
│合計              │2,115,000元 │-----             │
└─────────┴──────┴─────────┘

司法院資訊處製作；財團法人民間司法改革基金會備份。
